ACORDAO-COMPLETO-2543505

ACÓRDÃO 4946/2022 ATA 30/2022 - PRIMEIRA CÂMARA

VISTOS, relatados e discutidos estes autos de pedido de reexame interposto por Vera Terezinha Vieira Raupp, servidora aposentada do Tribunal Regional Federal da 4ª Região, contra o Acórdão 11015/2021-TCU-Primeira Câmara, que julgou ilegal o ato de sua aposentadoria em decorrência do recebimento de gratificação de atividade externa (GAE) e de quintos relativos à função (FC-5) inerente às atribuições do cargo efetivo.
ACORDAM os Ministros do Tribunal de Contas da União, reunidos em Sessão da 1ª Câmara, com fundamento nos arts. 33 e 48 da Lei 8.443/1992 e diante das razões expostas pelo relator, em:
9.1. conhecer do presente pedido de reexame para, no mérito, negar-lhe provimento;
9.2. enviar cópia deste acórdão à recorrente, informando-lhe que o relatório e o voto que o fundamentam podem ser consultados no endereço www.tcu.gov.br/acordaos.

Pedido de reexame interposto por Vera Terezinha Vieira Raupp, servidora aposentada do Tribunal Regional Federal da 4ª Região, contra o Acórdão 11.015/2021  1ª Câmara, que julgou ilegal o ato de sua aposentadoria em decorrência do recebimento de gratificação de atividade externa (GAE) e de quintos relativos à função (FC-5) inerente às atribuições do cargo efetivo.

Primeira Câmara

Tribunal Regional Federal da 4ª Região

3. Recorrente: Vera Terezinha Vieira Raupp (XXX.319.770-XX)

13.1. Ministros presentes: Benjamin Zymler (na Presidência) e Jorge Oliveira (Relator).
13.2. Ministros-Substitutos convocados: Marcos Bemquerer Costa e André Luís de Carvalho.
13.3. Ministro-Substituto presente: Augusto Sherman Cavalcanti.

JORGE OLIVEIRA

Ministro Vital do Rêgo

Trata-se de pedido de reexame interposto por Vera Terezinha Vieira Raupp contra o Acórdão 11015/2021-TCU-Primeira Câmara, relatado pelo Ministro Vital do Rêgo, que julgou ilegal seu ato de aposentadoria e negou seu registro em decorrência da percepção de quintos de FC-5 de execução de mandatos além da Gratificação de Atividade Externa (GAE) , criada pela Lei 11.416/2006.
O acórdão recorrido foi expedido com o seguinte teor:
'9.1. considerar ilegal o ato de concessão de aposentadoria emitido em favor de Vera Terezinha Vieira Raupp (XXX.319.770-XX) , recusando o respectivo registro;
9.1.1. dispensar a devolução dos valores indevidamente recebidos até a data da ciência, pelo Tribunal Regional Federal da 4ª Região, do presente acórdão, com base no Enunciado 106 da Súmula da Jurisprudência do TCU;
9.2. determinar ao Tribunal Regional Federal da 4ª Região, com base no art. 45 da Lei 8.443/1992, que:
9.2.1. faça cessar os pagamentos decorrentes do ato impugnado, comunicando ao TCU, no prazo de 15 (quinze) dias, as providências adotadas, nos termos do art. 262, caput, do Regimento Interno do TCU, art. 8º, caput, da Resolução-TCU 206/2007 e art. 19, caput, da Instrução Normativa-TCU 78/2018;
9.2.2. emita novo ato de aposentadoria, livre da irregularidade apontada, submetendo-o ao TCU, no prazo de 30 (trinta) dias, consoante os arts. 262, § 2º, do Regimento Interno do TCU e 19, § 3º, da Instrução Normativa TCU 78/2018;
9.2.3. comunique à interessada o teor desta decisão, alertando-a de que o efeito suspensivo proveniente da interposição de eventual recurso não a exime da devolução dos valores percebidos indevidamente após a respectiva notificação, caso o recurso não seja provido;
9.2.4. no prazo de 30 (trinta) dias, contados da ciência desta decisão, envie a este Tribunal documentos comprobatórios de que a interessada está ciente da presente deliberação.'
	Transcrevo, a seguir, excerto da instrução elaborada pela Secretaria de Recursos que analisou os argumentos aduzidos pela recorrente e cujos encaminhamentos formaram endossados pelo Diretor na Unidade (peças 32-33) .
'HISTÓRICO 
A recorrente ocupou em atividade o cargo de Analista Judiciário (Oficial de Justiça Avaliador Federal) e, em seu ato de aposentadoria, consta a incorporação de quintos de FC-5, função exercida pela interessada no TRF/4ª Região, exclusivamente na atribuição de execução de mandatos. No referido ato, consta, também dos proventos, a Gratificação de Atividade Externa, criada pela Lei 11.416/2006, exclusivamente para os Analistas Judiciários da especialidade Execução de Mandatos. Assim, há ilegalidade, em razão de se ter identificado que a interessada percebe a gratificação de atividade externa, cumulada com vantagem decorrente da incorporação de quintos, pelo exercício de função inerente às atribuições do cargo efetivo.
2.1.	Verifica-se, na linha do que restou decidido no Acórdão 2784/2016-TCU-Plenário, cujo voto condutor foi relatado pelo Exmo. Ministro Benjamin Zymler, que a FC-5 exercida pela ex-servidora não possuía natureza de função de confiança, pois era paga a todos os ocupantes do cargo efetivo de Analista Judiciário, especialidade Oficial de Justiça Avaliador. 
2.2.	Assim, a 'investidura' na função não dependia de escolha da autoridade, ou seja, não dependia do quesito confiança, inerente a todos os ocupantes de função comissionada. Destarte, a despeito do nomen iuris, claro está que se tratava de verdadeira gratificação paga em razão do exercício das atribuições típicas do cargo (execução de mandatos) .
2.3.	O fato, portanto, é que essa vantagem não possui natureza de função (pois era paga indistintamente a todos os Oficiais de Justiça no TRF da 4ª Região) e, assim, não teria o condão de gerar a incorporação de quintos.
ADMISSIBILIDADE
3.	Reitera-se o exame de admissibilidade realizado pelo Sar/Serur (peça 21) , que opinou pelo conhecimento do recurso, nos termos do artigo 48 da Lei 8.443/1992, c/c os artigos 285 e 286, parágrafo único, do RI/TCU, suspendendo-se os efeitos dos subitens 9.1, 9.2, 9.2.1 e 9.2.2 do Acórdão 11015/2021-TCU-Primeira Câmara. O Excelentíssimo Senhor Ministro Jorge Oliveira, mediante despacho de peça 25, concordou com esta unidade técnica. 
EXAME DE MÉRITO
4. Delimitação
Constitui objeto do presente recurso definir se:
teria incidido a decadência do poder/dever de este Tribunal examinar a presente aposentadoria;
houve violação ao princípio de retroação de nova interpretação administrativa;
a função de execução de mandados tem natureza jurídica de função de confiança e se é possível a cumulação de quintos de FC-5 com a GAE;
teria havido violação à coisa julgada.
5. Da decadência
5.1.	A recorrente aduz ter havido a decadência do poder/dever de este Tribunal examinar a sua aposentadoria, com base nos seguintes argumentos:
5.2.	Os tribunais brasileiros, de longa data, vem, de forma reiterada, decidindo que, transcorridos cinco anos da prática do ato administrativo que se pretende revisar e desde que este reexame possa resultar, em tese, desfavorável à posição jurídica do beneficiário original do ato a ser revisado, a Administração não pode mais revisar o ato administrativo, em virtude da ocorrência da fluência completa do prazo decadencial da pretensão de impugnar a validade do ato administrativo que tenha gerado efeitos favoráveis a seus destinatários. Este entendimento, absolutamente consolidado, decorre diretamente da interpretação literal do artigo 54, caput e § 1º, da Lei 9.784/1999.
Análise:
5.3.	Quanto à decadência administrativa, essa só é configurada quando o processo não é julgado após 5 anos contados de sua chegada ao TCU. 
5.4.	Pacificando de vez o tema, o STF fixou a seguinte tese de repercussão geral (tema 445) , no bojo no RE 636.553, de relatoria do Min. Gilmar Mendes:
'Em atenção aos princípios da segurança jurídica e da confiança legítima, os Tribunais de Contas estão sujeitos ao prazo de 5 anos para o julgamento da legalidade do ato de concessão inicial de aposentadoria, reforma ou pensão, a contar da chegada do processo à respectiva Corte de Contas.' (destacou-se) .
5.5.	Assim, como o ato em reexame foi enviado ao TCU apenas em 22/8/2019 (peça 3) e apreciado na Sessão da Primeira Câmara de 10/8/2021 (peça 8) , não há que se falar em decadência administrativa, nem em prescrição quinquenal, tampouco em obrigatoriedade de oitiva prévia da interessada.
5.6.	Assim, propõe-se a rejeição dos argumentos apresentados pela recorrente.
6. Da retroação de nova interpretação administrativa
6.1.	A recorrente aduz ter havido violação ao princípio da irretroatividade de nova interpretação administrativa, com base nos seguintes argumentos:
6.2.	Mostra-se impositivo o reconhecimento e a declaração, na linha do artigo 24 da Lei 13.655/2018 e do artigo 2º, parágrafo único, inciso XIII, da Lei 9.784/99, da impossibilidade de, com base em mudança posterior de orientação geral, ser declarada inválida a percepção conjunta das parcelas remuneratórias Gratificação de Atividade Externa (GAE) e Vantagem Pessoal Nominalmente Identificada Quintos (VPNI Quintos) , situações plenamente constituídas reconhecidas em todos os órgãos do Poder Judiciário da União como prática administrativa reiterada e de amplo conhecimento público, sendo impositiva a manutenção do pagamento conjunto das parcelas GAE e VPNI de quintos, sem qualquer solução de continuidade e sem qualquer limitação temporal ou outra condição.
Análise:
6.3.	No que tange ao art. 2º, parágrafo único, XIII, da Lei 9.784/1999, e ao art. 24 da Lei 13.655/2018, os quais vedam a aplicação retroativa de nova interpretação, é de se ter presente que o TCU dispõe de Lei Orgânica e Regimento Interno, sendo que a Lei do Processo Administrativo pode ser aplicada naquilo que for compatível com o regramento próprio desta Corte de Contas.
6.4. 	Nessa senda, é de se ressaltar que o art. 260, § 2º, do Regimento Interno deste Tribunal assim dispõe:
'§ 2º O acórdão que considerar legal o ato e determinar o seu registro não faz coisa julgada administrativa e poderá ser revisto de ofício pelo Tribunal, com a oitiva do Ministério Público e do beneficiário do ato, dentro do prazo de cinco anos da apreciação, se verificado que o ato viola a ordem jurídica, ou a qualquer tempo, no caso de comprovada má-fé.'
6.5.	Nesse quadro, o argumento de que teria havido violação ao princípio da vedação de aplicação retroativa de nova interpretação e, portanto, violação ao art. 24 da Lei 13.655/2018 e ao art. 2º, parágrafo único, inciso XIII, da Lei 9.784/1999, deve ser rechaçado por três razões:
i) não há direito adquirido à exegese;
ii) não houve o registro do ato de aposentadoria da interessada, de tal arte a não se aplicar a máxima de que a 'modificação posterior de jurisprudência não alcançaria as situações consolidadas à luz de critério interpretativo anterior'. Isto porque poder-se-ia falar em situação plenamente consolidada apenas quando o ato de concessão recebe o registro do TCU, por ser ato complexo;
iii) o acórdão que julgar legal o ato de aposentadoria e determinar o seu registro não faz coisa julgada administrativa, nos termos do § 2º do art. 260 do Regimento Interno deste Tribunal.
6.6.	Nessa direção, rememora-se a decisão exarada pelo Plenário do STF, no MS 26.196, de Relatoria do Ministro Ayres Brito (Ata 1/2011, DJE 20, de 18/11/2010) , no sentido de que 'o que regula os proventos da inatividade é a lei (e não sua interpretação) vigente ao tempo em que o servidor preencheu os requisitos para a respectiva aposentadoria (Súmula 359/STF) . Somente a lei pode conceder vantagens a servidores públicos (...) '.
6.7.	Naquela assentada, a Suprema Corte deixou assente, também, que 'inexiste direito adquirido com fundamento em antiga e superada interpretação da lei', bem assim afastou o princípio da segurança em caso semelhante ao ora apreciado, em que o registro do ato não foi autorizado pelo TCU e a antiga jurisprudência não havia sido aplicada em relação ao impetrante.
6.8.	Nesse quadro, opina-se pela rejeição dos argumentos apresentados pela recorrente.
7. Da função de execução de mandados
7.1.	A recorrente aduz que é legal a acumulação de quintos de FC-5 com a GAE, com base nos seguintes argumentos:
7.2.	É impositivo o reconhecimento, para todo e qualquer fim, da legalidade da percepção conjunta, sem qualquer limitação temporal ou outra condição, das parcelas remuneratórias Gratificação de Atividade Externa (GAE) e Vantagem Pessoal Nominalmente Identificada Quintos (VPNI Quintos) , devendo ser mantido o pagamento das referidas parcelas remuneratórias sem qualquer solução de continuidade.
Análise:
7.3.	Para o deslinde da presente questão, é de mister perquirir se a função de executante de mandado tem, em seu exercício, atribuições que ensejem a fidúcia de uma autoridade superior.
7.4.	Sobre o tema, vem à balha o disposto no art. 4º, § 1º, da Lei 11.416/2006, com a redação dada pela Lei 12.774/2012:
'§ 1º Os ocupantes do cargo de Analista Judiciário - área judiciária cujas atribuições estejam relacionadas com a execução de mandados e atos processuais de natureza externa, na forma estabelecida pela legislação processual civil, penal, trabalhista e demais leis especiais, serão enquadrados na especialidade de Oficial de Justiça Avaliador Federal.  (Redação dada pela Lei nº 12.774, de 2012) .'
7.5.	Assim, é de clareza solar que a atividade de execução de mandados e atos processuais de natureza externa não têm, em sua essência, a necessidade de um plus, de uma fidúcia de uma autoridade superior, eis que, nos termos do dispositivo supra, os titulares do cargo efetivo de analista judiciário poderiam ser enquadrados na especialidade de Oficial de Justiça Avaliador Federal, desde que tivessem atribuições relacionadas com tal atividade.
7.6.	De outro giro, traz-se à colação a doutrina de Carlos Maximiliano:
'Consideram-se excepcionais as disposições que asseguram privilégio, palavra este de significados vários no terreno jurídico. Abrange: a) o direito exclusivo de explorar serviço de utilidade pública, isto é, o fornecimento de água, luz, transporte fluvial ou urbano, etc.; b) o gozo e a exploração de propriedades e riquezas do Estado; franquias, benefícios e outras vantagens especiais concedidas a indivíduos ou corporações; c) preferências e primazias asseguradas, quer a credores, quer a possuidores de boa-fé, autores de benfeitorias e outros, pelo Código Civil, Lei das Falências e diversas mais.
Nos dois primeiros casos, a e b, em que o poder público é o outorgante, a exegese, embora estrita, não pode ser de tal modo limitadora que torne a concessão inoperativa, ou a obra irrealizável. Entretanto, o monopólio deve ser plenamente provado, não se presume; e nos casos duvidosos, quando aplicados os processos de hermenêutica, a verdade não ressalta nítida, interpreta-se o instrumento de outorga oficial contra o beneficiado e a favor do Governo e do público.
 (...) 
Parece oportuna a generalização da regra exposta acerca de determinadas espécies de preceitos, esclarecer como se entende e aplica uma norma excepcional. É de Direito estrito; reduz-se à hipótese expressa: na dúvida, segue-se a regra geral. Eis porque se diz que a exceção confirma a regra nos casos não excetuados (grifos acrescidos) (in Hermenêutica e aplicação do direito. 15ª Ed., Rio de Janeiro: Forense, 1995, p. 232 e 234) .'
7.7.	Posta assim a questão, entende-se que as disposições que assegurem a incorporação de quintos são disposições excepcionais. Daí que, em havendo dúvida sobre a natureza jurídica de determinada função (se de confiança ou não) , deve-se interpretar contra o beneficiado, e, por via de consequência, entende-se que a função de 'executante de mandados' não é uma função de confiança.
7.8.	Nesse sentir, entende-se que as funções de Executantes de Mandados são indistintamente atribuídas aos Oficiais de Justiça Avaliadores no efetivo exercício das atribuições inerentes e próprias do cargo.
7.9.	Nessa toada, não se pode relegar ao oblívio as considerações do Excelentíssimo Senhor Ministro Benjamin Zymler, por ocasião da apreciação do TC Processo 046.575/2020-0 (Acórdão 1738/2021-TCU-Primeira Câmara) :
'10.		No tocante ao sr. (...) , tem-se que o interessado era ocupante do cargo de analista judiciário, especialidade oficial de justiça avaliador, no qual incorporou 'quintos' da Função Comissionada de Execução de Mandados (FC-5) . Tais 'quintos', a partir de 1994, integraram a base de cálculo da média das remunerações de contribuição do inativo, aposentado compulsoriamente, por idade, em 2009. 
11.		Ocorre que a vantagem, desde sua origem, sempre foi inerente ao cargo efetivo do servidor, não podendo, exatamente por isso, dar ensejo à 'incorporação' de 'quintos'. Eis o dispositivo que a instituiu:
Ato Regulamentar 641/1987, do Conselho da Justiça Federal
'Art. 3º As designações para as funções a que se referem os artigos 1º e 2º far-se-ão por atos do Diretor do Foro da respectiva Seção Judiciária, após a indicação do Juiz Federal a que estiverem subordinados os servidores, observando-se os seguintes critérios:
............................................................................................................................................
V - as funções de Executantes de Mandados são exclusivas dos Oficiais de Justiça Avaliadores no efetivo exercício das atribuições inerentes e próprias do cargo'.
12.		Sobre a matéria, o Plenário desta Corte, por meio do Acórdão 2.784/2016, de minha relatoria, esposou o seguinte entendimento:
'5. (...) verifico que consta dos atos daqueles que se inativaram no cargo de Analista Judiciário, especialidade Oficial de Justiça Avaliador, o pagamento da vantagem dos quintos, decorrentes da função comissionada FC-5, que teve origem na Gratificação de Representação de Gabinete instituída por meio de normativos internos.
6. Ocorre que tanto a GRG quanto a FC-5 não possuía natureza de função de confiança, pois era paga a todos os ocupantes do cargo efetivo de Analista Judiciário, especialidade Oficial de Justiça Avaliador. Logo, a 'investidura' na função não dependia de escolha da autoridade, do quesito confiança, inerente a todos os ocupantes de função comissionada. Tampouco poderiam seus ocupantes ser demitidos ad nutum. Assim, a despeito do nomen iuris, claro está que se tratava de verdadeira gratificação paga em razão do exercício das atribuições típicas do cargo (execução de mandados) e criada por normativos internos do TRF da 2ª Região. 
7. Posteriormente, quando do advento da Lei 9.421/1996, a GRG paga aos Oficiais de Justiça foi transformada em FC-5. 
8. Embora a própria criação dessa gratificação, por meio de ato administrativo, pudesse ser examinada sob o aspecto da legalidade, o fato é que essa vantagem não possui natureza de função (pois paga indistintamente a todos os Oficiais de Justiça) e, portanto, não teria o condão de gerar a incorporação de quintos. 
9. Nessa linha, cumpre mencionar o Acórdão 1473/2009-TCU-Segunda Câmara (relator Ministro José Jorge) , no qual se considerou ilegal o pagamento de gratificação de representação oriunda de 'função' atribuída a Consultor Legislativo do Senado. O relator acolheu o entendimento do então titular da Sefip, assim vazado: 
'À luz dessas definições, parece-nos fora de dúvida que a gratificação de representação paga aos Consultores Legislativos - a exemplo do que já se verificava, a despeito de sua designação oficial, com a anterior 'função comissionada' que lhe deu origem - não se confunde com as funções de confiança, as funções gratificadas ou, muito menos, com os cargos em comissão.
De fato, a gratificação de representação não se encontra associada ao desempenho de encargos especiais atribuídos a apenas uma parte dos Consultores; também não depende da relação de confiança entre o beneficiário e a autoridade responsável pela nomeação; não é transitória e nem pode ser suprimida discricionariamente da remuneração dos servidores. Antes, a gratificação de representação tipifica uma vantagem inerente ao cargo efetivo de Consultor Legislativo, de sorte que o requisito essencial para sua percepção é precisamente a investidura no cargo.
............................................................................................................................................
De outra parte, como corolário, não é demais salientar que, tratando-se de vantagem própria do cargo efetivo, a gratificação de representação, assim como a função comissionada que a precedeu, em hipótese alguma poderia dar ensejo à incorporação de quintos.
Com efeito, afora o quanto estabelecido no art. 50 da Lei nº 8.112/90, tem-se que o instituto da incorporação de funções, enquanto existente, tinha por objetivo precípuo proporcionar estabilidade financeira àqueles servidores que, investidos por longo período em funções comissionadas, viam-se permanentemente sujeitos a drástica redução no padrão de seus vencimentos, em face do caráter transitório dessas funções, o que poderia, inclusive, comprometer sua independência e exação no exercício de suas atribuições. Tal, como visto, jamais foi o caso da gratificação de representação ou da função comissionada conferida aos Consultores Legislativos, que, por constituir vantagem intrinsecamente vinculada ao cargo efetivo, sempre teve, por definição, caráter permanente.'
10. Ademais, não se deve olvidar que o art. 16 da Lei 11.416/2006, que instituiu a Gratificação de Atividade Externa (GAE) , devida exclusivamente ao Oficial de Justiça Avaliador, vedou a percepção dessa gratificação para os servidores designados para o exercício de função comissionada e para os ocupantes de cargo em comissão:
'Art. 16.  Fica instituída a Gratificação de Atividade Externa - GAE, devida exclusivamente aos ocupantes do cargo de Analista Judiciário referidos no § 1o do art. 4o desta Lei.
§ 1o A gratificação de que trata este artigo corresponde a 35% (trinta e cinco por cento) do vencimento básico do servidor.
§ 2o É vedada a percepção da gratificação prevista neste artigo pelo servidor designado para o exercício de função comissionada ou nomeado para cargo em comissão.'  (grifei) 
11. Ora, se a GAE não é devida ao servidor ativo que exerce função ou cargo em comissão, não é possível concedê-la ao inativo que se aposenta com as vantagens previstas no do art. 193 da Lei 8.112/1990, sob pena de conferir tratamento mais vantajoso ao inativo que ao ativo. Ou bem o inativo carreia para sua aposentadoria as vantagens inerentes ao cargo comissionado ou percebe a gratificação criada para remunerar o Oficial de Justiça pelo desempenho exclusivo das atribuições típicas de seu cargo. 
12. Nesse ponto, deve-se registrar que os atos de alteração de fundamento legal emitidos pelo TRF da 2ª Região excluíram, de forma acertada, a parcela 'opção' para tornar viável o pagamento da GAE (vide, por exemplo, ato de peça 5) .
13. Quando, porém, se verifica que a função de confiança exercida na atividade era, de fato, gratificação inerente ao cargo efetivo ocupado pelo servidor, o pagamento de 'quintos', além de carecer de sustentação legal, constitui verdadeiro bis in idem, pois cria situação na qual se remunera duplamente o servidor sob o mesmo fundamento: exercício das atribuições de Oficial de Justiça. Diversa é a conclusão quando se verifica que os 'quintos' tiveram origem no exercício de outras funções, não relacionadas às atribuições de Oficial de Justiça. Nessa situação, constitui vantagem paga a qualquer ocupante de cargo efetivo que tenha exercido no passado, no prazo estipulado em lei, cargo comissionado/função de confiança.
14. De igual forma, não se pode admitir o pagamento da parcela 'opção', seja ela decorrente ou não da FC-5 atribuída aos Oficiais de Justiça, ao inativo que percebe a GAE, em razão da vedação expressa contida no § 2º do art. 16 da Lei 11.416/2006, ainda que a mencionada parcela tenha origem em outra função de confiança e decorra da exata aplicação do art. 193 da Lei 8.112/1990. 
15. Do contrário, estar-se-ia conferindo tratamento mais vantajoso ao servidor inativo que ao ativo, o que não parece razoável, por contrariar o objetivo do § 2º do art. 16 da Lei 11.416/2006, que consiste não apenas em remunerar o Oficial de Justiça pelo desempenho de suas atribuições, senão também estimulá-lo a se manter na atividade para a qual foi admitido.
16. Sendo assim, até mesmo o servidor que tenha a seu favor ato de aposentadoria já registrado há mais de cinco anos, do qual constou a incorporação de 'quintos' e/ou o pagamento da 'opção', perde o direito a essas parcelas se optar por receber a GAE.'
7.10.	É despicienda a análise da cumulação da GAE com os quintos de FC-5, uma vez que foram apresentados argumentos robustos no sentido da impossibilidade da incorporação de quintos de FC-5 pela recorrente.
8. Da coisa julgada
8.1.	A recorrente aduz que teria havido violação à decisão judicial transitada em julgado, com base no seguinte argumento:
8.2.	A requerente foi contemplada pela decisão judicial transitada em julgado na Ação Ordinária nº 2003.71.00.057296-7/RS, que reconheceu o direito à incorporação dos quintos no período compreendido entre 08/04/1998 e 04/09/2001.
Análise:
8.3.	O aludido reconhecimento, por deliberação judicial transitada em julgado, à incorporação de quintos, no período compreendido entre 08/04/1998 e 04/09/2001, tem como pressuposto o efetivo exercício de função de confiança ou cargo comissionado, o que não ocorreu no presente caso, eis que as funções de Executantes de Mandados eram indistintamente atribuídas aos Oficiais de Justiça Avaliadores, no efetivo exercício das atribuições inerentes e próprias do cargo.
8.4.	Nesse sentir, não há como se acolher o argumento da recorrente.
CONCLUSÃO
9.	Da análise de mérito, conclui-se que:
não incidiu a decadência do poder/dever de este Tribunal examinar a presente aposentadoria;
não houve violação ao princípio de retroação de nova interpretação administrativa;
não é possível a incorporação de quintos de FC-5 pelos recorrentes;
não houve violação à coisa julgada.
9.1.	Por conseguinte, deve-se negar provimento ao presente recurso.
CONSIDERAÇÕES ADICIONAIS
10.	Em recurso semelhante ao que ora se examina (TC Processo 027.986/2020-9, Acórdão 8881/2021-TCU-Primeira Câmara) , o Excelentíssimo Senhor Ministro Benjamin Zymler teceu as seguintes considerações:
'Por meio do Acórdão 2443/2021-TCU-Primeira Câmara deste Tribunal considerou ilegal e negou registro aos atos de aposentadoria dos Srs. Clarice de Lima Dias e Silvio José Kalife, ex-ocupantes do cargo de analista judiciário - oficial de justiça, por considerar irregular o pagamento de 'quintos' incorporados em razão de funções comissionadas exercidas na execução de mandados cumulativamente com a gratificação de atividade externa - GAE instituída pela Lei 11.416/2006.
2.	De acordo com a decisão recorrida, '[...] trata-se de verdadeiro bis in idem, uma vez que a mesma atividade enseja o pagamento de duas vantagens sob o mesmo fundamento, o que é vedado, nos exatos termos do art. 50 da Lei 8.112/1990, ao asseverar que 'as vantagens pecuniárias não serão computadas, nem acumuladas, para efeito de concessão de quaisquer outros acréscimos ulteriores, sob o mesmo título ou idêntico fundamento''.
3.	Daí a ilegalidade dos atos, com a consequente negativa de registro, dada a ausência de amparo legal para a percepção cumulativa das vantagens, '[...] de um lado, 'quintos' oriundos de 'função comissionada' instituída para assegurar um acréscimo salarial pelo exercício da atividade de execução de mandados; de outro, gratificação de atividade externa criada com essa mesma finalidade'.
4.	Contra a referida deliberação foi interposto o pedido de reexame ora em julgamento, por meio do qual os recorrentes sustentam, em síntese, o seguinte:
i) a ocorrência da decadência administrativa para que este Tribunal proceda à revisão dos seus atos de aposentadoria;
ii) a impossibilidade de se aplicar retroativamente o novo entendimento adotado por este Tribunal acerca da matéria, nos termos do art. 2º, parágrafo único, inciso XIII, da Lei 9.784/1999;
iii) a legitimidade do pagamento cumulativo dos 'quintos' por eles incorporados com a GAE instituída pela Lei 11.416/2006;
iv) a impossibilidade de exclusão dos quintos com base no entendimento do STF constante do RE 638.115/CE, uma vez que teriam sido beneficiados por decisão judicial transitada em julgado nos autos da Ação Ordinária 2003.71.00.057296-7/RS.
5.	A unidade técnica manifestou-se pelo conhecimento e improvimento do recurso, ao fundamento de que: 'a) não incidiu a decadência do poder/dever de este Tribunal examinar as presentes aposentadorias em reexame; b) não houve violação ao princípio de retroação de nova interpretação administrativa; c) não é possível a incorporação de quintos de FC-5 pelos recorrentes; d) não houve violação à coisa julgada'.
6.	O Ministério Público junto a esta Corte de Contas manifestou-se de acordo com a proposta formulada pela unidade técnica.
7.	O Plenário desta Corte de Contas, por ocasião do julgamento do Acórdão 2.784/2016, da minha relatoria, decidiu ser indevido o pagamento da GAE juntamente aos 'quintos' incorporados em decorrência do exercício da execução de mandados (VPNI - FC-5) , sob pena de bis in idem, haja vista que ambas as vantagens decorrem do desempenho das atividades de execução de mandados.
8.	No caso concreto, de acordo com os elementos constantes dos autos, verifica-se que os quintos incorporados, posteriormente convertidos em VPNI, originaram-se no exercício de função comissionada destinada à execução de mandados, sendo, portanto, indevido o pagamento da referida vantagem juntamente com a gratificação de atividade externa - GAE, sob pena de violação do disposto no inciso XIV do artigo 37 da Constituição Federal de 1988, que veda a acumulação de vantagens concedidas sob o mesmo fundamento.
9.	Nesse sentido, vale conferir o seguinte precedente do Supremo Tribunal Federal:
'RECURSO ORDINÁRIO EM MANDADO DE SEGURANÇA. REMUNERAÇÃO DE SERVIDOR PÚBLICO. ADICIONAL BIENAL. ACUMULAÇÃO COM GRATIFICAÇÃO POR TEMPO DE SERVIÇO. IMPOSSIBILIDADE. INEXISTÊNCIA DE DIREITO ADQUIRIDO. JURISPRUDÊNCIA PREDOMINANTE DO STF.
1. Acumulação de vantagens concedidas sob o mesmo título. Vedação constitucional (CF, artigo 37, XIV) . Adicional bienal e quinquênios: acréscimos à remuneração que têm o tempo de serviço público como fundamento. 
2. Jurisprudência do STF no sentido de que não cabe invocar direito adquirido contra regime jurídico se o patrimônio do servidor legalmente consolidado não foi reduzido. Recurso não provido' (RMS 23.458/DF, Relator p/ acórdão Min. Maurício Corrêa, in DJ 3/5/2002) .'
10.	No tocante à alegada ocorrência da decadência administrativa prevista no art. 54 da Lei 9.784/1999, cumpre registrar que o ato de aposentadoria dos ora recorrentes ingressaram neste Tribunal em 5/2/2018 (Clarice de Lima Dias - peça 2) e 9/2/2018 (Silvio José Kalife - peça 3) e ambos tiveram o seu registro negado em 2/3/2021 pelo acórdão recorrido (peças 11 a 13) , antes, portanto, do decurso do prazo de cinco anos
11.	Desse modo, não há que se falar em ocorrência de decadência administrativa, considerando-se o posicionamento recentemente adotado pelo Supremo Tribunal Federal no âmbito do RE 636.553/RS, a saber:
'Em atenção aos princípios da segurança jurídica e da confiança legítima, os Tribunais de Contas estão sujeitos ao prazo de 5 anos para o julgamento da legalidade do ato de concessão inicial de aposentadoria, reforma ou pensão, a contar da chegada do processo à respectiva Corte de Contas' (grifos acrescidos) .
12.	Quanto à suposta violação da segurança jurídica em decorrência da aplicação retroativa de novo entendimento adotado por este Tribunal, cumpre anotar, preliminarmente, que os atos de aposentadoria dos interessados não chegaram a se completar, não se tornando, portanto, perfeito, do ponto de vista jurídico, pois, em sendo complexos, não obtiveram a aprovação deste Tribunal, que não os registrou por considerá-los ilegais. Assim sendo, não houve ofensa ao princípio da segurança jurídica, pois, quando da decisão do TCU, ainda não havia ato jurídico perfeito ou direito adquirido a ser protegido, consoante determina a Constituição Federal (art. 5º, XXXVI) .
13.	Cabe lembrar que é pacífica a jurisprudência da Suprema Corte no sentido de classificar como complexo o ato de aposentação ou de concessão de pensão, em face da competência deste Tribunal estabelecida no artigo 71, inciso III, da Constituição Federal. Portanto, o ato administrativo que concede a aposentadoria somente passa a estar plenamente formado (perfeito) , válido (aferição da legalidade com reflexo de definitividade perante a administração, que não mais pode anulá-lo unilateralmente) e eficaz (plenamente oponível a terceiros, deixando de apresentar executoriedade provisória) quando recebe o registro pela Corte de Contas.
14.	Desse modo, os proventos concedidos aos servidores interessados somente estariam confirmados e o seus atos seriam considerados juridicamente perfeitos, incorporando-se aos seus patrimônios, com o registro procedido por este Tribunal. Portanto, não há falar em ato jurídico perfeito ou direito adquirido anterior à aferição de sua legalidade por esta Corte de Contas com a concessão do respectivo registro.
15.	Tem-se, assim, que o ato administrativo editado pelo órgão jurisdicionado concedendo aos recorrentes o direito de gozar a aposentadoria com o pagamento cumulativo das vantagens é precário e, a despeito de produzir efeitos a partir da sua publicação, não dispõe do atributo da presunção de legitimidade inerente aos demais atos administrativos, já que sua legalidade, a teor do disposto no inciso III do art. 71 da CF/1988, encontra-se sujeita à apreciação desta Corte de Contas, que atua em auxílio ao Congresso Nacional, ao qual compete exercer o controle externo de todos os atos administrativos praticados pelos demais poderes da União.
16.	Tais características - precariedade e ausência de presunção de legitimidade -, por certo, afastam a alegada violação do princípio da segurança jurídica suscitada pelos recorrentes.
17.	Também não há que se falar, no caso concreto, em aplicação retroativa de nova interpretação, uma vez que o acórdão recorrido não revisa nem cassa nenhum suposto julgamento anterior pela legalidade da aposentadoria dos servidores, mas, sim, os aprecia originalmente, de acordo com a competência conferida à Corte de Contas pelo inciso III do art. 71 da Constituição Federal.
18.	Com efeito, o parágrafo único, inciso XIII, do artigo 2º da Lei 9.784/99, invocado pelos recorrentes, tem como pressuposto fático da sua incidência a revisão de um determinado ato administrativo motivado pela mudança de entendimento por parte da administração, ou seja, a alteração de uma situação de fato em face de um novo entendimento acerca da matéria, o que não ocorreu no caso concreto, uma vez que em nenhum momento anterior esta Corte de Contas afirmou que os atos de aposentadoria dos servidores interessados eram legais.
19.	Desse modo, os recorrentes não estão acobertados pelo princípio da segurança jurídica sob este aspecto invocado, porquanto o suposto entendimento anterior deste Tribunal que preconizaria a legitimidade da vantagem jamais lhe foi aplicado; é dizer, sua situação anterior nunca foi reconhecida pelo Tribunal, e, por esta razão, não há que se falar em mudança de entendimento em relação a sua situação jurídica.
20.	Ainda quanto a esse aspecto, não se pode atribuir a um entendimento do TCU eficácia de lei, como pretendem os recorrentes, possibilitando-lhes, assim, a concessão de aposentadoria de forma ilegal, com base em um entendimento desta Corte supostamente revisto, como se direito adquirido fosse. Em verdade, não há direito adquirido a determinado entendimento ou à aplicação de determinada jurisprudência de Tribunal, devendo prevalecer, em cada julgamento, a livre convicção dos julgadores acerca da matéria.
21.	Nesse sentido, conforme dicção do Supremo Tribunal Federal, o que regula os proventos da inatividade é a lei (e não sua interpretação) vigente ao tempo em que o servidor preencheu os requisitos para a respectiva aposentadoria (Súmula 359/STF) . Somente a lei pode conceder vantagens a servidores públicos. Inexiste direito adquirido com fundamento em antiga e superada interpretação da lei' (cf. MS 26.196, Relator Ministro Ayres Britto, in DJe 1/2/2011 - grifos acrescidos) .
22.	Por fim, não há que se falar em ocorrência de coisa julgada, uma vez que a questão tratada nos presentes autos - impossibilidade jurídica de percepção cumulativa de 'quintos' incorporados em virtude do exercício da atividade de execução de mandados com a gratificação de atividade externa - GAE instituída pela Lei 11.416/2006 - não se constituiu em objeto da ação ordinária mencionada pelos recorrentes.
Ante o exposto, acolhendo a proposta da unidade técnica e do órgão ministerial, cujas manifestações também adoto como razões de decidir, VOTO por que o Tribunal adote a deliberação que ora submeto a este Colegiado.'
 PROPOSTA DE ENCAMINHAMENTO
11.	Ante o exposto, submetem-se os autos à consideração superior, propondo-se, com fundamento no art. 48 da Lei 8.443/1992:
	a) conhecer do recurso interposto, para, no mérito, negar-lhe provimento;
	b) informar a recorrente e demais interessados do acórdão a ser proferido, destacando que o relatório e o voto que o fundamentam podem ser acessados por meio do endereço eletrônico www.tcu.gov.br/acordaos.'
O Ministério Público junto ao TCU, representado neste processo pelo Procurador Sérgio Ricardo Costa Caribé, manifestou-se de acordo com a proposta de encaminhamento da unidade técnica (peça 34) .
	É o relatório.

Rui Fernando Hübner (41.977/OAB-RS), Amarildo Maciel Martins (34.508/OAB-RS) e outros.

Procurador Sergio Ricardo Costa Caribé

PEDIDO DE REEXAME. APOSENTADORIA. TRF-4. RECEBIMENTO CUMULATIVO DE GAE E QUINTOS RELATIVOS A FC-5 DE EXECUÇÃO DE MANDADOS. ATRIBUIÇÃO INERENTE AO CARGO. ATO ILEGAL COM NEGATIVA DE REGISTRO. CONHECIMENTO DO RECURSO. ARGUMENTOS INSUFICIENTES PARA ALTERAR O JUÍZO ANTERIORMENTE FORMULADO. INOCORRÊNCIA DE DECADÊNCIA. IMPROVIMENTO.

APOSENTADORIA (APOS)

Secretaria de Recursos (Serur)

Atendidos os requisitos de admissibilidade, conheço do pedido de reexame interposto por Vera Terezinha Vieira Raupp, servidora aposentada do Tribunal Regional Federal da 4ª Região - TRF-4, contra o Acórdão 11015/2021-TCU-Primeira Câmara, que julgou ilegal o ato de sua aposentadoria em decorrência do recebimento cumulativo de gratificação de atividade externa - GAE e quintos relativos à função FC-5 inerente às atribuições do cargo efetivo de Analista Judiciário, especialidade Oficial de Justiça Avaliador. 
Quanto ao mérito, após examinarem os argumentos apresentados pela recorrente, tanto a Serur como o MPTCU opinaram pelo não provimento do pedido de reexame.
Estou de acordo com esses pareceres, cujas análises incluo entre minhas razões de decidir, sem prejuízos de fazer breves comentários sobre a matéria em discussão.
A recorrente alegou, em síntese, que: a) a incorporação de quintos e sua transformação em VPNI ocorreu há mais de 5 anos, tendo decaído a possibilidade de a Administração Pública rever o ato; b) houve violação ao princípio de retroação de nova interpretação administrativa, amparados pelo art. 24 da Lei 13.655/2018 e art. 2º, parágrafo único, inciso XIII, da Lei 9.784/99; c) a função de execução de mandados tem natureza jurídica de função de confiança, sendo possível a acumulação de quintos da FC-5 com a GAE; e d) teria havido violação à coisa julgada.
Tais argumentos não merecem acolhida.
A ex-servidora ocupava o cargo de Analista Judiciário - Especialidade Oficial de Justiça Avaliador e os quintos por ela incorporados na forma de VPNI decorrem do exercício da função de executante de mandados FC-5 (peça 3, p. 5) .
Sobre essa questão, o TCU tem entendimento pacificado no sentido de que a função de execução de mandados não gera direito à incorporação de quintos, por se tratar de vantagem inerente à estrutura remuneratória do cargo de Analista Judiciário - Especialidade Oficial de Justiça Avaliador (veja, por exemplo, o Acórdão 2784/2016-TCU-Plenário e o Acórdão 5443/2020-TCU-Primeira Câmara) . 
Assim, ao contrário do alegado pela recorrente, a vantagem era paga a todos os ocupantes do cargo efetivo de Analista Judiciário, especialidade Oficial de Justiça Avaliador, não se revestindo das características fundamentais de uma função comissionada, cujos beneficiados são escolhidos pela autoridade superior, que é livre para nomeá-las ou destituí-las com base no critério de confiança.
Além disso, os proventos da aposentada contemplam a Gratificação de Atividade Externa - GAE, vantagem criada com o exato propósito de bonificar atividades inerente a esse cargo. Assim, para além da impossibilidade de incorporação de quintos da referida FC-05, o pagamento desses quintos cumulativos com a GAE constitui verdadeiro bis in idem, com dupla remuneração pelo mesmo fundamento: o exercício das atribuições de execução de mandados.
Nesse sentido, o art. 16 da Lei 11.416/2006, ao criar a GAE, vedou sua percepção pelos servidores designados para o exercício de função comissionada e para os ocupantes de cargo em comissão:
"Art. 16.  Fica instituída a Gratificação de Atividade Externa (GAE) , devida exclusivamente aos ocupantes do cargo de Analista Judiciário referidos no § 1º do art. 4º desta Lei.
§ 1º A gratificação de que trata este artigo corresponde a 35% (trinta e cinco por cento) do vencimento básico do servidor.
§ 2º É vedada a percepção da gratificação prevista neste artigo pelo servidor designado para o exercício de função comissionada ou nomeado para cargo em comissão." (Grifei) .
Se o servidor ativo não pode cumular o pagamento da GAE com função ou cargo em comissão, também não é possível concedê-la ao inativo que se aposenta com as vantagens previstas no do art. 193 da Lei 8.112/1990, sob pena de deferir a esse último tratamento mais vantajoso que ao ativo. 
Também não vislumbro qualquer impedimento à revisão do ato de aposentadoria por este Tribunal de Contas. Não incide, neste caso, a decadência oponível à Administração para rever seus próprios atos. 
Os atos de pessoal têm natureza complexa e somente passam a estar plenamente formados (perfeitos) , válidos (aferição da legalidade com reflexo de definitividade perante a Administração) e eficazes (plenamente oponíveis a terceiros, deixando de apresentar executoriedade provisória) quando recebem o registro do Tribunal de Contas, que detém competência constitucional para apreciar, para fins de registro, a legalidade dos atos de admissão, assim como as concessões de aposentadoria, reforma ou pensão (MS 24.997/DF, MS 24.958/DF e MS 25.015/DF) .
Eventual decisão judicial transitada em julgado, que reconhecera o direito à incorporação dos quintos no período compreendido entre 08/04/1998 e 04/09/2001, igualmente não acudiria à recorrente, haja vista que seu pressuposto é efetivo exercício de função de confiança ou cargo comissionado, o que não ocorreu no presente caso, pelos argumentos já expostos.
Assim, não tendo sido apresentado argumento capaz de alterar o juízo anteriormente formulado por esta Corte de Contas, manifesto-me de acordo com os pareceres elaborados pela unidade técnica e pelo MP/TCU e voto por que o Tribunal adote o acórdão que ora submeto à deliberação deste Colegiado.
TCU, Sala das Sessões, em 30 de agosto de 2022.
JORGE OLIVEIRA 
Relator